【裁判字號】    95,訴,1753
【裁判日期】    951229
【裁判案由】    商業會計法等
【裁判全文】
臺灣臺北地方法院刑事判決              95年度訴字第1753號
公  訴  人  臺灣臺北地方法院檢察署檢察官
被      告  甲○○
                    （另案在監執行中）
上列被告因商業會計法等案件，經檢察官提起公訴（95年度偵字
第16760號）及移送併辦（95年度偵字第16738號），因被告於準
備程序中就犯罪事實為有罪之陳述，經本院合議庭裁定由受命法
官獨任進行簡式審判程序審理，本院判決如下：
    主  文
甲○○共同連續商業負責人，以明知為不實之事項，而填製會計
憑證，累犯，處有期徒刑伍月，如易科罰金，以銀元參佰元即新
臺幣玖佰元折算壹日。
    事  實
一、甲○○曾因違反毒品危害防制條例案件，經臺灣基隆地方法
    院以90年度基簡字第61號、91年度易字第5 號分別判處有期
    徒刑3月確定，於民國92年5月16日執行完畢。竟不知悔改，
    明知自己無財力或專業能力得以成立公司擔任負責人，且知
    營業人應依銷售貨物或勞務之實際情況，據實開立統一發票
    ，卻於94年6 月間某日時許，因自稱「施國銘」之真實姓名
    、年籍不詳成年男子提供新台幣（下同）六千元之代價，遂
    在「施國銘」之介紹下，提供其身分予真實姓名、年籍不詳
    之成年男子，先於94年6 月22日，共同至臺北市○○區○○
    路4段188號之陽信商業銀行信義分行（下稱陽信銀行），分
    別申請開設戶名為耀庭鋼有限公司（下稱耀庭鋼公司）籌備
    處、東坊工程有限公司（下稱東坊公司）之銀行帳戶後，隨
    即將其國民身分證交予該男子，於94年6 月24日至臺北市政
    府申辦該二家公司之設立登記，並由甲○○擔任該二家公司
    之名義負責人，而為稅捐稽徵法上之納稅義務人及商業會計
    法上之商業負責人。甲○○於成為耀庭鋼公司、東坊公司名
    義負責人後，復與上開男子，共同基於幫助營業人逃漏稅捐
    及明知不實事項而填製會計憑證之概括犯意聯絡，自94年7
    月間起至同年10月間止，在耀庭鋼、東坊公司均無實際銷貨
    之情形下，連續：(一)提供如附表一所示耀庭鋼公司不實之統
    一發票16紙，銷售金額共計1,558萬1,500元，分別持交如附
    表一所示之買受人，作為進項憑證使用，並經各該負責人持
    其中附表所示之9 紙發票（銷售額共計543萬1,500元），申
    報扣抵進項稅額，而幫助他人逃漏營業稅共計27萬1,576 元
    ；(二)提供如附表二所示東坊公司不實之統一發票27紙，銷售
    金額共計1,211萬3,731元，分別持交如附表二所示之買受人
    ，作為進項憑證使用，並經各該負責人持往申報扣抵進項稅
    額，而幫助他人逃漏營業稅共計60萬5,689 元，均足以生損
    害於稅捐稽徵機關課稅之公平及正確性。
二、案經財政部臺北市國稅局移送臺灣臺北地方法院檢察署檢察
    官偵查起訴及移送併辦。
    理  由
一、認定事實之證據與理由：
    訊據被告甲○○對於上揭犯罪事實均坦承不諱，且有耀庭鋼
    公司領用統一發票購票申請書、財政部臺北市國稅局查緝案
    件稽查報告書、營業稅稅籍資料查詢作業表、專案申請調檔
    統一發票查核名冊與清單、陽信銀行信義分行95年9 月26日
    函文檢附耀庭鋼公司籌備處開戶資料（95年度偵字第16760
    號卷第3-65、74-78 頁），以及東坊公司領用統一發票購票
    申請書、財政部臺北市國稅局查緝案件稽查報告書、營業稅
    稅籍資料查詢作業表、專案申請調檔統一發票查核名冊與清
    單、公司變更登記事項卡及其公司登記案卷等件（95年度偵
    字第16738號卷第3-77 頁）在卷可憑，顯見被告任意性之自
    白，有上述各項證據足資佐證，堪認與事實相符，可以採信
    。是本件事證明確，被告擔任商業負責人而填製不實統一發
    票交予附表一、二所示各公司，又幫助附表所示各公司逃漏
    營業稅捐之犯行，堪以認定，應予依法論罪科刑。
二、論罪科刑之依據：
  (一)查被告行為後，商業會計法於95年5 月24日修正公布全文83
    條，並自公布日施行，刑法亦於94年1月7日修正通過，於94
    年2月2日公布，於95年7月1日施行，其中刪除刑法第56條，
    並修正第2 條、第28條、第31條、第41條、第47條、第55條
    等規定，罰金罰鍰提高標準條例第2條亦於95年5月17日修正
    刪除。按行為後法律有變更者，適用行為時之法律，但行為
    後之法律有利於行為人者，適用最有利於行為人之法律，現
    行刑法第2條第1項訂有明文。此條規定乃與刑法第1 條罪刑
    法定主義契合，而貫徹法律禁止溯及既往原則，係規範行為
    後法律變更所生新舊法律比較適用之準據法，是刑法第2 條
    本身雖經修正，但刑法第2 條既屬適用法律之準據法，本身
    尚無比較新舊法之問題，應一律適用裁判時之現行刑法第2
    條規定以決定適用之刑罰法律，先予辨明。又以本次刑法修
    正之比較新舊法，應就罪刑有關之共犯、未遂犯、想像競合
    犯、牽連犯、連續犯、結合犯，以及累犯加重、自首減輕暨
    其他法定加減原因（如身分加減）與加減例等一切情形，綜
    其全部罪刑之結果而為比較（最高法院95年5 月23日95年度
    第8次刑庭會議決議可資參照）。經查：
  (1)商業會計法第71條第1款規定於95年5月24日修正前、後，構
    成要件並無更動，但原規定之法定刑為「5 年以下有期徒刑
    、拘役或科或併科新臺幣15萬元以下罰金」，修正後提高為
    「5 年以下有期徒刑、拘役或科或併科新臺幣60萬元以下罰
    金」，是比較修正前、後之法條規定，自以舊法之規定對於
    被告較為有利。
  (2)刑法第28條共犯之規定，於94年2月2日修正公布前之規定為
    ：「二人以上共同實施犯罪之行為者，皆為正犯」，修正施
    行後之規定則為：「二人以上共同實行犯罪之行為者，皆為
    正犯」，揆諸本條之修正理由係為釐清陰謀共同正犯、預備
    共同正犯、共謀共同正犯是否合乎本條規定之正犯要件。而
    本件被告因擔任耀庭鋼、東坊公司之負責人，而與不詳男子
    共同填製不實會計憑證之犯行，既屬實行犯罪行為之正犯，
    則適用修正施行前之刑法第28條規定論處，並無不利於被告
    。又刑法第31條第1 項雖有修正，但僅屬文字修正，法律效
    果並無不同，至於增訂但書「得減輕其刑」，係指無商業負
    責人身分之不詳男子得減輕其刑，亦與本件被告無涉，故適
    用修正前刑法第31條第1 項成立共同正犯，對本件被告亦無
    不利。
  (3)刑法第56條連續犯之規定業於94年2月2日修正公布刪除，是
    於新法修正施行後，被告擔任耀庭鋼、東坊公司負責人，與
    不詳男子共同多次填製如附表所示不實會計憑證之犯行，即
    須分論併罰。此刪除雖非犯罪構成要件之變更，但顯已影響
    行為人刑罰之法律效果，自屬法律有變更，依新法第2條第1
    項規定，比較新、舊法結果，仍應適用較有利於被告之行為
    時法律即舊法論以連續犯。
  (4)按被告行為後，刑法第55條後段之牽連犯規定亦於94年2月2
    日修正公布刪除，是於新法修正施行後，被告擔任耀庭鋼、
    東坊公司負責人而共同填製不實會計憑證及幫助如附表所示
    營業人逃漏稅捐等二犯行，即須分論併罰。比較新舊法之規
    定，修正後之規定對於被告較為不利，依刑法第2條第1項之
    規定，自應適用行為時且較有利於被告之法律，即修正前刑
    法第55條後段之規定，從較重之一罪予以論處。
  (5)經綜合上述各條文修正前、後之比較，揆諸前揭最高法院決
    議及修正後刑法第2條第1項前段、後段規定之「從舊、從輕
    」原則，自應適用被告行為時之法律，即修正前刑法之相關
    規定及罰金罰鍰提高標準條例第1條前段、第2條規定，予以
    論處。
  (二)按統一發票乃商業會計法第15條第1 款所列之原始憑證，屬
    商業會計憑證之一種，被告幫助為商業之負責人，明知不實
    之事項而予填製按統一發票係營業人依營業稅法規定於銷售
    貨物或勞務時，開立並交付予買受人之交易憑證，足以證明
    會計事項之經過，應屬商業會計法所稱之會計憑證，且商業
    會計法第71條第1 款以明知為不實之事項，而填製會計憑證
    之罪，原即含有業務上登載不實之本質，應逕論以商業會計
    法第71條第1款之罪（最高法院87年度臺非字第389號判決、
    85年度臺上字第3145號判決可資參照）。是核被告係耀庭鋼
    、東坊公司之商業負責人，任由不詳男子以耀庭鋼、東坊公
    司名義，填製不實內容之統一發票交予附表所示營業人之行
    為，係犯95年5月24日修正前商業會計法第71條第1款商業負
    責人填製不實會計憑證罪。又被告僅擔任耀庭鋼、東坊公司
    名義上負責人，而對其後如附表所示營業人持耀庭鋼、東坊
    公司所開立如附表所示之不實發票用以申請申報營利事業所
    得稅之犯行，提供助力，故被告與該如附表所示各公司間，
    並無共同實施逃漏稅捐之犯意聯絡或行為分擔，亦即被告所
    實施者，非屬逃漏稅捐罪之構成要件行為，應為幫助犯。是
    核被告此部分所為，係犯稅捐稽徵法第43條第1 項幫助他人
    逃漏稅捐罪。而被告與該不詳男子間，有犯意聯絡及行為分
    擔，為共同正犯，其中填製不實會計憑證部分，該不詳男子
    係無身分之人而與有商業負責人身分之被告共同實施犯罪，
    為身分犯，該男子依修正前刑法第31條第1 項之規定，亦應
    為共同正犯。又被告與該不詳男子先後共同多次填製如附表
    一、二所示之不實統一發票會計憑證並幫助附表所示各公司
    營業人逃漏營業稅捐等犯行，均係時間緊接，犯罪手法相同
    且觸犯構成要件相同之罪名，顯係基於概括犯意反覆而為，
    均為連續犯，應依94年2月2日修正前刑法第56條之規定，分
    別論以連續填製不實會計憑證一罪及連續幫助逃漏稅捐一罪
    。另被告所犯共同連續幫助逃漏稅捐罪及共同連續登載不實
    會計憑證罪間，有方法、目的之牽連關係，應依修正前刑法
    第55條後段規定，從較重之共同連續填載不實會計憑證罪處
    斷。另被告申請為東坊公司負責人及開立統一發票之犯行部
    分（即95年度偵字第16738 號移送併辦部分），雖未經起訴
    ，然此部分犯行係被告在申請為耀庭鋼公司時同時為之，即
    具有裁判上一罪之關係，已如前述，應為起訴效力所及，本
    院自得併予審究。
  (三)查被告有事實欄所載之前科，此有臺灣高等法院被告全國前
    案紀錄表在卷可稽，其於5 年以內故意再犯有期徒刑以上刑
    之本罪，不論新舊法均應認係累犯，應依修正後刑法第47條
    第1 項規定加重其刑。爰審酌：(1)被告因僅有國中學歷，係
    因工作無著，經濟拮据，始在收取六千元代價之情況下，同
    意具名擔任虛設行號負責人之犯罪動機、目的及手段；(2)被
    告供姓名年籍不詳之人得以該虛設行號開立統一發票予如附
    表一、二所述公司各納稅義務人虛列進項支出，俾便其等逃
    漏營業稅，影響主管機關稅捐稽徵之正確性，所虛開統一發
    票金額及幫助他人逃漏稅金額鉅大之危害；(3)被告犯後坦承
    所為，態度尚佳，非無悔悟之心，以及參與本件犯罪之主導
    性非高等一切情狀，量處如主文所示之刑。又查94年2月2日
    修正公布前刑法第41條第1項前段規定：「犯最重本刑為5年
    以下有期徒刑以下之刑之罪，而受6 個月以下有期徒刑或拘
    役之宣告，因身體、教育、職業、家庭之關係或其他正當事
    由，執行顯有困難者，得以1元以上3 元以下折算1日，易科
    罰金」，且依95年5月17日修正前罰金罰鍰提高標準條例第2
    條規定，就其原定數額提高為1百倍折算1日，則被告行為時
    之易科罰金折算標準，應以銀元3百元折算1日，經折算為新
    臺幣後，應以新臺幣9百元折算為1日；再依94年2月2日修正
    公布之刑法第41條第1項前段則規定：「犯最重本刑為5年以
    下有期徒刑以下之刑之罪，而受6 個月以下有期徒刑或拘役
    之宣告者，得以新臺幣1千元、2千元或3千元折算1日，易科
    罰金」，是比較修正前後之易科罰金折算標準，以94年2月2
    日修正公布前之刑法規定，較有利於被告，則應依刑法第2
    條第1項前段，適用修正前刑法第41條第1項前段定其易科罰
    金之折算標準及銀元折算新臺幣之標準，以示懲儆。
據上論斷，應依刑事訴訟法第273條之1、第299條第1項前段，95
年5月24日修正前商業會計法第71條第1款，稅捐稽徵法第43條第
1項，刑法第2條第1項前段、第47條第1項，94年2月2日修正前刑
法第11條前段、第28條、第31條第1 項、第56條、第55條後段、
第41條第1項前段，95年5月17日修正前罰金罰鍰提高標準條例第
2 條，刑法施行法第1條之1，現行法規所定貨幣單位折算新臺幣
條例第2條，判決如主文。
本案經檢察官江貞諭到庭執行職務。
中    華    民    國    95    年    12    月    29    日
                          刑事第六庭  法  官  林孟皇
本正本證明與原本無異。
如不服本判決，應於判決送達後10日內，向本院提出上訴狀。
                                      書記官  宋德華
中    華    民    國    95    年    12    月    29    日
附錄本案論罪科刑法條全文：
95年5月24日公布前商業會計法第71條
商業負責人、主辦及經辦會計人員或依法受託代他人處理會計事
務之人員有左列情事之一者，處五年以下有期徒刑、拘役或科或
併科新台幣十五萬元以下罰金：
一、以明知為不實之事項，而填製會計憑證或記入帳冊者。
二、故意使應保存之會計憑證、帳簿報表滅失毀損者。
三、意圖不法之利益而偽造、變造會計憑證、帳簿報表內容或撕
    毀其頁數者。
四、故意遺漏會計事項不為記錄，致使財務報表發生不實之結果
    者。
五、其他利用不正當方法，致使會計事項或財務報表發生不實之
    結果者。
稅捐稽徵法第43條
教唆或幫助犯第四十一條或第四十二條之罪者，處三年以下有期
徒刑、拘役或科新台幣六萬元以下罰金。
稅務人員、執行業務之律師、會計師或其他合法代理人犯前項之
罪者，加重其刑至二分之一。
稅務稽徵人員違反第三十三條規定者，除觸犯刑法者移送法辦外
，處1萬元以上五萬元以下罰鍰。
附表一：
┌──┬──────┬──────────┬───────┬─────┬────┬───┐
│編號│  發票號碼  │      買受人        │  銷售金額    │ 開立年月 │  稅額  │ 申報 │
├──┼──────┼──────────┼───────┼─────┼────┼───┤
│ 1  │GU00000000  │龍翊發有限公司      │160,950元     │  9407    │8,048元 │  是  │
├──┼──────┼──────────┼───────┼─────┼────┼───┤
│ 2  │GU00000000  │同上                │308,550元     │  9407    │15,428元│  是  │
├──┼──────┼──────────┼───────┼─────┼────┼───┤
│ 3  │GU00000000  │同上                │357,000元     │  9407    │17,850元│  是  │
├──┼──────┼──────────┼───────┼─────┼────┼───┤
│ 4  │GU00000000  │同上                │388,500元     │  9407    │19,425元│  是  │
├──┼──────┼──────────┼───────┼─────┼────┼───┤
│ 5  │GU00000000  │同上                │166,500元     │  9408    │8,325元 │  是  │
├──┼──────┼──────────┼───────┼─────┼────┼───┤
│ 6  │HU00000000  │玖利開發股份有限公司│1,850,000元   │  9409    │92,500元│  是  │
├──┼──────┼──────────┼───────┼─────┼────┼───┤
│ 7  │HU00000000  │同上                │1,100,000元   │  9409    │55,000元│  是  │
├──┼──────┼──────────┼───────┼─────┼────┼───┤
│ 8  │HU00000000  │中聯砂石行          │600,000元     │  9409    │30,000元│  是  │
├──┼──────┼──────────┼───────┼─────┼────┼───┤
│ 9  │HU00000000  │玖利開發股份有限公司│1,700,000元   │  9409    │85,000元│  否  │
├──┼──────┼──────────┼───────┼─────┼────┼───┤
│ 10 │HU00000000  │同上                │1,350,000元   │  9409    │67,500元│  否  │
├──┼──────┼──────────┼───────┼─────┼────┼───┤
│ 11 │HU00000000  │中聯砂石行          │500,000元     │  9409    │25,000元│  是  │
├──┼──────┼──────────┼───────┼─────┼────┼───┤
│ 12 │HU00000000  │玖利開發股份有限公司│1,850,000元   │  9410    │92,500元│  否  │
├──┼──────┼──────────┼───────┼─────┼────┼───┤
│ 13 │HU00000000  │同上                │1,100,000元   │  9410    │55,000元│  否  │
├──┼──────┼──────────┼───────┼─────┼────┼───┤
│ 14 │HU00000000  │同上                │1,700,000元   │  9410    │85,000元│  否  │
├──┼──────┼──────────┼───────┼─────┼────┼───┤
│ 15 │HU00000000  │同上                │1,350,000元   │  9410    │67,500元│  否  │
├──┼──────┼──────────┼───────┼─────┼────┼───┤
│ 16 │HU00000000  │同上                │1,100,000元   │  9410    │55,000元│  否  │
└──┴──────┴──────────┴───────┴─────┴────┴───┘
 附表二：
 ┌─┬─────┬──────┬────┬───┬────┐
 │編│  發票號碼│    買受人  │銷售金額│開立年│稅額（元│
 │號│          │            │（元）  │月    │）      │
 ├─┼─────┼──────┼────┼───┼────┤
 │ 1│HU00000000│大碩室內裝修│582,857 │94.9  │29,143  │
 │  │          │有限公司    │        │      │        │
 ├─┼─────┼──────┼────┼───┼────┤
 │ 2│HU00000000│同上        │560,000 │94.9  │28,000  │
 ├─┼─────┼──────┼────┼───┼────┤
 │ 3│GU00000000│斯麥特國際有│500,000 │94.7  │25,000  │
 │  │          │限公司      │        │      │        │
 ├─┼─────┼──────┼────┼───┼────┤
 │ 4│HU00000000│芸鼎室內裝修│238,095 │94.9  │11,905  │
 │  │          │有限公司    │        │      │        │
 ├─┼─────┼──────┼────┼───┼────┤
 │ 5│HU00000000│同上        │276,190 │94.10 │13,810  │
 ├─┼─────┼──────┼────┼───┼────┤
 │ 6│HU00000000│同上        │761,905 │94.10 │38,095  │
 ├─┼─────┼──────┼────┼───┼────┤
 │ 7│HU00000000│同上        │300,000 │94.10 │15,000  │
 ├─┼─────┼──────┼────┼───┼────┤
 │ 8│GU00000000│宏夏開發工程│476,190 │94.7  │23,810  │
 │  │          │有限公司    │        │      │        │
 ├─┼─────┼──────┼────┼───┼────┤
 │ 9│GU00000000│同上        │476,190 │94.7  │23,810  │
 ├─┼─────┼──────┼────┼───┼────┤
 │10│GU00000000│同上        │476,190 │94.8  │23,810  │
 ├─┼─────┼──────┼────┼───┼────┤
 │11│HU00000000│凰家設計工程│185,714 │94.9  │9,286   │
 │  │          │有限公司    │        │      │        │
 ├─┼─────┼──────┼────┼───┼────┤
 │12│HU00000000│龍辰消防安全│414,000 │94.9  │20,700  │
 │  │          │設備工程有限│        │      │        │
 │  │          │公司        │        │      │        │
 ├─┼─────┼──────┼────┼───┼────┤
 │13│HU00000000│同上        │450,000 │94.9  │22,500  │
 ├─┼─────┼──────┼────┼───┼────┤
 │14│HU00000000│同上        │446,400 │94.9  │22,320  │
 ├─┼─────┼──────┼────┼───┼────┤
 │15│GU00000000│玖利開發股份│450,000 │94.7  │22,500  │
 │  │          │有限公司    │        │      │        │
 ├─┼─────┼──────┼────┼───┼────┤
 │16│GU00000000│同上        │390,000 │94.7  │19,500  │
 ├─┼─────┼──────┼────┼───┼────┤
 │17│GU00000000│同上        │400,000 │94.7  │20,000  │
 ├─┼─────┼──────┼────┼───┼────┤
 │18│GU00000000│同上        │440,000 │94.7  │22,000  │
 ├─┼─────┼──────┼────┼───┼────┤
 │19│GU00000000│同上        │400,000 │94.7  │20,000  │
 ├─┼─────┼──────┼────┼───┼────┤
 │20│GU00000000│同上        │440,000 │94.7  │22,000  │
 ├─┼─────┼──────┼────┼───┼────┤
 │21│GU00000000│同上        │400,000 │94.8  │20,000  │
 ├─┼─────┼──────┼────┼───┼────┤
 │22│GU00000000│同上        │400,000 │94.8  │20,000  │
 ├─┼─────┼──────┼────┼───┼────┤
 │23│HU00000000│勝昱工程有限│300,000 │94.9  │15,000  │
 │  │          │公司        │        │      │        │
 ├─┼─────┼──────┼────┼───┼────┤
 │24│HU00000000│同上        │300,000 │94.9  │15,000  │
 ├─┼─────┼──────┼────┼───┼────┤
 │25│HU00000000│同上        │400,000 │94.10 │20,000  │
 ├─┼─────┼──────┼────┼───┼────┤
 │26│HU00000000│中聯砂石行  │770,000 │94.9  │38,500  │
 ├─┼─────┼──────┼────┼───┼────┤
 │27│HU00000000│同上        │880,000 │94.10 │44,000  │
 └─┴─────┴──────┴────┴───┴────┘


司法院資訊處製作；財團法人民間司法改革基金會備份。
